【裁判字號】    98,上,666
【裁判日期】    981216
【裁判案由】    拆屋還地等
【裁判全文】
臺灣高等法院民事判決                   98年度上字第666號
上  訴  人  辛○○
法定代理人  庚○○
訴訟代理人  楊進興律師
被 上 訴人  己○○○
            戊○○即唐盧阿菜.
            丙○○即唐盧阿菜.
            甲○○即唐盧阿菜.
            丁○○即唐盧阿菜.
            乙○○即唐盧阿菜.
共      同
訴訟代理人  張旭業律師
            楊珮君律師
上列當事人間拆屋還地等事件，上訴人對於中華民國98年5月27
日臺灣士林地方法院97年度訴字第845號第一審判決提起上訴，
本院於98年12月2日言詞辯論終結，判決如下：
    主  文
上訴駁回。
第二審訴訟費用由上訴人負擔。
    事實及理由
一、上訴人起訴主張：臺北縣汐止市○○段1317地號土地（下稱
    系爭土地）為上訴人所有，詎被上訴人己○○○及其餘被上
    訴人之被繼承人唐盧阿菜（下稱唐盧阿菜）未經上訴人同意
    ，擅於系爭土地如附圖所示1317-(A)部分興建門牌號碼為臺
    北縣汐止市○○路237巷29號之房屋（下稱系爭房屋），經
    上訴人多次請求拆除，均未獲置理，爰依民法第767條、第
    179條規定，求為命被上訴人拆除系爭房屋，將占用之土地
    返還上訴人，並給付上訴人自民國（下同）92年7月1日起至
    97年6月30日止，相當於租金損害新臺幣（下同）58萬0,800
    元，及自97年7月1日起至被上訴人拆屋還地日止，按年給付
    上訴人11萬6,160元之判決。原審判決上訴人敗訴，上訴人
    不服提起上訴。並於本院聲明：(一)原判決廢棄。(二)被上訴人
    應將坐落系爭土地上系爭房屋如附圖所示1317-（A）部分面
    積121平方公尺之建物全部拆除，並將該占用之土地連同如
    附圖所示1317-（B）部分空地面積11平方公尺返還上訴人。
    (三)被上訴人應給付上訴人58萬0,800元，及自97年7月1日起
    至拆屋還地之日止，按年給付上訴人11萬6,160元。(四)願供
    擔保請准宣告假執行。
二、被上訴人則以：系爭房屋係被上訴人己○○○及其餘被上訴
    人之被繼承人唐盧阿菜於51年11月29日共同向訴外人黃慶富
    所購買，並委由唐盧阿菜之夫唐添枝按月給付上訴人借地料
    即地租，因租賃期間顯逾1年，且未以字據訂立租約，兩造
    間就系爭土地依法存有不定期之租地建屋契約（下稱系爭租
    約），且上訴人曾就系爭土地租金問題與被上訴人己○○○
    及唐盧阿菜協商，並委託代書定有「承租辛○○土地地租計
    算表」，被上訴人己○○○及唐盧阿菜遂依該表提存86年至
    95年共計32萬9,841元之地租，並通知上訴人領取，然上訴
    人拒絕受領，且上訴人從未有終止系爭租約之意思表示，系
    爭租約顯然仍存在於兩造間，被上訴人自非無權占有，上訴
    人請求被上訴人拆屋還地，並給付上訴人相當於租金之損害
    為無理由等語，資為抗辯。並於本院聲明：(一)上訴駁回。
    (二)如受不利判決，願供擔保請准宣告免為假執行。
三、查上訴人為系爭土地之所有權人，被上訴人則對系爭房屋有
    事實上之處分權，而系爭房屋占用系爭土地如台北縣汐止地
    政事務所98年1月7日土地複丈成果圖即附圖所示1317-（A）
    、1317-（B）之位置及面積等情，為兩造不爭執，並有系爭
    土地登記第二類謄本、複丈成果圖可稽（見原審卷第9頁、
    第84頁、第127頁反面），堪信為真實。
四、上訴人主張被上訴人無權占有系爭土地，爰依民法第767條
    、第179條規定，求為命被上訴人拆除系爭房屋，將占用之
    土地返還上訴人，並給付上訴人相當於租金之損害等情，則
    為被上訴人所否認，並以前揭情詞置辯。是本件爭點厥為兩
    造間就系爭房屋所坐落之附圖所示1317-（A）、1317-（B）
    部分土地是否有不定期租賃契約存在？爰析述如下：
  (一)按稱租賃者，謂當事人約定，一方以物租與他方使用、收益
    ，他方支付租金之契約，民法第421條第1項定有明文。是當
    事人所支付者是否為租金，應以其支付是否為使用租賃物之
    對價而定，苟當事人合意以此等給付作為使用租賃物之對價
    ，即應成立租賃關係，且因使用租賃物而支付之對價，即為
    租金，其約定之稱如何，原非所問（最高法院86年度台上字
    第1326號判決意旨、46年台上字第519號判例要旨參照）。
    又不動產之租賃契約，其期限逾1年者，應以字據訂立之，
    未以字據訂立者，視為不定期限之租賃，民法第422條亦有
    明定。
  (二)被上訴人抗辯系爭房屋占用系爭土地乃本於系爭租約，並據
    提出借地料收據（下稱系爭收據）影本7紙為證（見原審卷
    第28-33頁），上訴人否認上情，並主張前開收據上所蓋印
    章年代久遠已不可考，且上訴人原名為寺廟辛○○天上聖母
    ，於79年始更名為辛○○，均與上開收據上所載之「汐止辛
    ○○」不符，又陳再傳雖曾登記為上訴人之住持，然僅負責
    祭祀、唸經等僧務事宜，有關廟產管理行政工作則屬於正式
    管理人之職權；又借地料屬台灣習俗，即占用媽祖廟土地之
    住戶捐獻借地料僅為籌辦慶典及踩街遊行之費用，屬於「緣
    錢」、「寄付」（即捐獻），並非土地租金，核其性質亦應
    解為損害賠償金或不當得利，況且系爭借據並未註明係租金
    或確定承租土地之坐落範圍及面積，兩造未就租賃之租賃物
    、租金要素達成合致，租約自未成立等語。
  (三)經查，觀諸系爭收據影本7紙（見原審卷第28-33頁），乃由
    汐止辛○○陳再傳於54年至59年間所開立，載明收到借地料
    之款項，核與上訴人於另案即台灣士林地方法院93年度重訴
    字第88號與陳春英間請求拆屋遷地等事件（下稱另案陳春英
    拆屋遷地事件）所提出亦由汐止辛○○陳再傳所出具予葉思
    訓之借地料收據（見原審卷第121、134頁）之內容相同、形
    式相仿。又上訴人法定代理人庚○○之妻許陳煥桃於該事件
    94年11月7日審理時證述：陳再傳是在我44年結婚後才接任
    管理人的，確實日期我不清楚；伊父親是陳兩成，曾任職上
    訴人之管理人，伊父親有向國大代表收管理費，管理費如何
    計算及收取並不清楚，是收來作廟方利用等語（見本院卷第
    62-64頁），上訴人該案之訴訟代理人余鐘柳律師並當庭援
    引陳煥桃之證詞證明有收租之事實（見本院卷第64頁）；上
    訴人復於該事件主張土地（與本件系爭土地為同一地號，見
    原審卷99-104頁台灣士林地方法院93年度重訴字第88號判決
    ）遭人占用搭蓋房屋，於建屋之初，每逢媽祖祭典，占用戶
    便以捐香油錢之方式，給付用地使用費，及至50年間陳再傳
    擔任管理人後，為繳納稅捐，因此便逐戶收取250元，以作
    為借地料（並引用前開葉思訓借地料收據），由此收據，再
    參酌前開證人許陳煥桃之證述可知，該事件之訟爭房屋係逐
    年收取相當於「租金」之用地料等語，有上訴人於該事件之
    94年12月9日民事準備書四狀影本可憑（見原審卷第119-120
    頁），是上訴人於另案引用與本件被上訴人所提系爭收據形
    式相仿、出具名義人「汐止辛○○」及其經手人「陳再傳」
    相同之借地料收據主張係該訟爭房屋占用系爭土地繳納予上
    訴人之租金，足徵系爭收據確為有權代表上訴人之陳再傳以
    收受被上訴人繳納租金所出具之證明，是兩造間就系爭房屋
    占用系爭土地應有租賃關係存在。另系爭收據出具之日期橫
    跨54年至59年，其租賃期限顯逾1年而未以字據訂立租賃契
    約，依法視為不定期限之租賃，而上訴人既未能提出系爭租
    約業經合法終止之證明，自應認兩造間仍有不定期租賃關係
    存在。上訴人主張系爭收據非上訴人所出具，其上所載經手
    人陳再傳無權代理上訴人處理廟產，且借地料並非租金，而
    屬緣錢、捐獻或不當得利、損害賠償性質云云，自不足取。
  (四)次查，依前述上訴人於另案陳春英拆屋遷地事件中自陳系爭
    土地遭人建屋占用，占用戶原以捐香油錢之方式，給付用地
    使用費，嗣為繳納稅捐再向占用戶收取借地料等語，可知該
    借地料係建物使用系爭土地之對價，顯然兩造係以系爭房屋
    占用系爭土地之範圍作為租賃範圍；又借地料係屬租金性質
    ，為上訴人於另案陳春英拆屋遷地事件所自陳，亦如前述，
    是兩造間就租賃範圍及租金數額已有約定。上訴人主張系爭
    收據未註明係租金或確定承租土地之坐落範圍及面積，兩造
    間就租賃物及租金未達成合致而租賃契約不成立，自不足採
    。
  (五)上訴人復稱另案陳春英拆屋遷地事件上訴人係主張與該案被
    告陳春英間無租賃關係，僅係以預備之訴方式主張調整租金
    ，況且該事件之承審法官亦認借地料非屬不定期租賃之租金
    ，而認定雙方無租賃契約存在，自不足為被上訴人有利之認
    定云云。惟查，本院係依據上訴人於另案陳春英拆屋遷地事
    件主張逐年收取相當於「租金」所提之借地料收據，核與本
    件被上訴人所提之系爭收據形式相仿、內容相同，因而認定
    系爭收據確為有權代表上訴人之人所出具，並進而認定兩造
    間就系爭土地存有不定期租賃關係，業如前述，則上訴人於
    另案陳春英拆屋遷地事件如何主張其先、備位之訴，及該案
    承審法官是否援引該借地料收據為其有利之認定，實與本件
    前開認定無涉，上訴人以該另案陳春英拆屋拆地事件不足為
    被上訴人有利認定之憑據，自不足取。
五、綜上所述，被上訴人抗辯兩造間於系爭土地上存有不定期租
    賃，為可採；上訴人主張被上訴人無權占有系爭土地，為不
    可採。從而，上訴人依民法第767條、第179條，請求被上訴
    人拆除系爭房屋，將占用之土地返還上訴人，並給付上訴人
    自92年7月1日起至97年6月30日止，相當於租金損害58萬0,8
    00元，及自97年7月1日起至被上訴人拆屋還地日止，按年給
    付上訴人11萬6,160元，為無理由，應予駁回。原審為上訴
    人敗訴之判決，並無不合。上訴論旨指摘原判決不當，求予
    廢棄改判，為無理由，應予駁回。
六、兩造其餘之攻擊或防禦方法及未經援用之證據，經本院斟酌
    後，認為均不足以影響本判決之結果，自無逐一詳予論駁之
    必要，併此敘明。
七、據上論結，本件上訴為無理由，依民事訴訟法第449條第1項
    、第78條，判決如主文。
中    華    民    國    98    年    12    月    16    日
                    民事第十二庭
                        審判長法  官 陳駿璧
                              法  官 陳邦豪
                              法  官 李媛媛
正本係照原本作成。
如不服本判決，應於收受送達後20日內向本院提出上訴書狀，其
未表明上訴理由者，應於提出上訴後20日內向本院補提理由書狀
（均須按他造當事人之人數附繕本）上訴時應提出委任律師或具
有律師資格之人之委任狀；委任有律師資格者，另應附具律師資
格證書及釋明委任人與受任人有民事訴訟法第466條之1第1項但
書或第2項（詳附註）所定關係之釋明文書影本。
中    華    民    國    98    年    12    月    17    日
                              書記官 李華安
附註：
民事訴訟法第466條之1（第1項、第2項）：
對於第二審判決上訴，上訴人應委任律師為訴訟代理人。但上訴
人或其他法定代理人具有律師資格者，不在此限。
上訴人之配偶、三親等內之血親、二親等內之姻親，或上訴人為
法人、中央或地方機關時，其所屬專任人員具有律師資格並經法
院認為適當者，亦得為第三審訴訟代理人。

司法院資訊處製作；財團法人民間司法改革基金會備份。
